---
title: "Analyse factorielle des correspondances des causes de décès par pays"
author: "Mkrtchyan, Touré"
date: "2026"
format:
  revealjs:
    theme: simple
    slide-number: true
    transition: fade
    background-transition: fade
    incremental: true
    center: true
    width: 1100
    height: 700
    margin: 0.1
    title-slide-attributes:
      data-background-color: "#f7f7f7"
 
editor: visual
---



---

## Analyse exploratoire

- Distribution des causes par pays
- Comparaison visuelle des profils
- Mise en évidence de disparités importantes

---

## Visualisation – Arménie

```r
```{r}
#| echo: false
#| message: false
#| warning: false

# barplot Arménie


```





---

## Comparaison des pays

- Profils de mortalité très contrastés
- Pays à faible revenu vs pays développés
- Importance variable des maladies chroniques

---

## Profils ligne et colonne

- Profil ligne : distribution des causes pour un pays
- Profil colonne : répartition des pays pour une cause
- Base de l’AFC

---

## Profils avec ggplot2

```r
```{r}
#| echo: false
#| message: false
#| warning: false

# graphiques de profils
```









---

## Test du khi-deux

- Hypothèses :
  - H₀ : indépendance pays / causes
  - H₁ : dépendance
- Statistique du khi-deux très élevée
- p-value ≈ 0

👉 **Rejet clair de l’hypothèse d’indépendance**

---

## V de Cramer

- Mesure de l’intensité de la dépendance
- Résultat obtenu :  
  **V ≈ 0.15**
- Dépendance **faible à modérée**

👉 Résultat cohérent avec la taille de l’échantillon

---

## Lancement de l’AFC

```r
```{r}
#| echo: false
#| message: false
#| warning: false

# AFC
```



---

## Critère du bâton brisé

- Sélection du nombre d’axes pertinents
- Comparaison inertie réelle / inertie théorique
- Conservation des premiers axes explicatifs

---

## Plan factoriel (axes 1 et 2)

```r
```{r}
#| echo: false
#| message: false
#| warning: false

# plot AFC
```



---

## Contributions des lignes (pays)

- Pays les plus contributifs aux axes
- Interprétation géographique et sanitaire
- Opposition pays développés / pays en développement

---

## Contributions des colonnes (causes)

- Causes dominantes sur chaque axe
- Axes interprétables en termes épidémiologiques
- Lecture conjointe pays–causes

---

## Distances au centre de gravité

- Distance = atypie du profil
- Certains pays très éloignés
- Indicateur de spécificité sanitaire

---

## Conclusion

- Forte dépendance statistique pays / causes
- Intensité modérée (V de Cramer)
- AFC très pertinente pour l’interprétation
- Résultats cohérents avec les contextes sanitaires

---

## Références

- Cours de statistique multidimensionnelle
- Documentation R (`FactoMineR`, `ggplot2`)
- Sources de données internationales (OMS, etc.)


