---
title: "Analyse factorielle des correspondances des causes de décès par pays"
author: "Mkrtchyan, Toure"
format:
  html:
    toc: true
    toc-depth: 3
    number-sections: true
  pdf:
    toc: true
    number-sections: true
editor: visual
---

# Introduction

En 2019, en Afrique subsaharienne, les maladies non transmissibles représentent environ 35 à 40 % des décès chez les adultes, d’après les données mondiales de l’OMS. Intuitivement, les infections pourraient pourtant être considérées comme dominantes, compte tenu du niveau de développement des pays. Cela soulève plusieurs questions centrales pour l’analyse : *Existe-t-il un lien entre le niveau de développement des pays et différentes causes de décès ? Quels pays présentent des profils similaires de mortalité ?* Afin d’y répondre rigoureusement, il est pertinent de réaliser une Analyse Factorielle des Correspondances (AFC) sur les données enregistrées.

# Analyse factorielle des correspondances des causes de décès par pays

## Préparation des données

URL : https://www.kaggle.com/datasets/iamsouravbanerjee/cause-of-deaths-around-the-world

Pour cette analyse, nous avons utilisé un jeu de données disponible sur Kaggle, portant sur les causes de mortalité dans le monde https://www.kaggle.com/datasets/iamsouravbanerjee/cause-of-deaths-around-the-world\]. Le jeu de données original couvre la période 1990 à 2019 et recense les effectifs de décès pour 204 pays et territoires, organisés sous la forme d’un tableau pays × causes de décès.

Afin de concentrer l’étude sur l’année la plus récente, nous avons extrait uniquement les observations de 2019. Une vérification préalable a confirmé l’absence de valeurs manquantes dans les variables retenues. Les données extraites ont ensuite été enregistrées dans un nouveau fichier CSV, distinct du fichier initial.

La variable correspondant à l’année a été supprimée du fait que toutes les lignes concernent 2019. De même, parmi les deux colonnes descriptives des pays (nom complet et abréviation), seule la colonne des abréviations a été conservée, les correspondances avec les noms complets étant stockées dans un fichier séparé.

Pour améliorer la lisibilité et faciliter l’interprétation graphique dans l’Analyse Factorielle des Correspondances (AFC), nous avons procédé à un encodage des différentes causes de décès, chaque cause étant associée à un identifiant plus court. Cet encodage a été enregistré dans un document séparé, qui sera également fourni dans le rapport.

Le jeu de données final comporte ainsi 204 lignes correspondant aux abréviations des pays et territoires, et des colonnes représentant les différentes causes de décès encodées, avec pour valeurs les effectifs observés. En étant deux variables qualitatives il convient de procéder à une AFC.

```{r}
#| echo: false

library(knitr)

codage <- read.csv("codage_causes.csv")
kable(
  codage,
  caption = "Encodage des causes de décès"
)
```

# Analyse exploratoire

## Chargement des données

La première étape de l'analyse consiste (de toute évidence) à charger les librairies n&cessaires ainsi que le jeu de données à analyser dans le script R.

Au moment du chargement de données, la première colonne du jeu de données est désigné comme étant la colonne d'identification des lignes et elle est ensuite supprimée.

Le jeu de donn"es obtenu est stocké dans la variable "morts" pour le rrste de l'analyse.

```{r}


morts <- read.csv("cleaned_data.csv", header = TRUE, sep = ",")

rownames(morts) <- morts[,1]

morts <- morts[,-1]

#View(morts)

```

## Visualisation des données par barplots

### Arménie :

```{r}
#| echo: false
#| fig-cap: "Répartition des causes de décès en Arménie en 2019"

par(mar = c(6,10,4,2))
barplot(
  as.numeric(morts["ARM", ]),
  names.arg = colnames(morts),
  col = "purple3",
  border = "white",
  main = "Arménie",
  horiz = TRUE,
  las = 1,
  xlab = "Nombre de décès"
)
```

\[on peut ajouter les commentaires ici \]

### Mali :

```{r}
#| echo: false
#| fig-cap: "Répartition des causes de décès au Mali en 2019"

par(mar = c(6,10,4,2))
barplot(
  as.numeric(morts["MLI", ]),
  names.arg = colnames(morts),
  col = "green",
  border = "white",
  main = "Mali",
  horiz = TRUE,
  las = 1,
  xlab = "Nombre de décès"
)
```

\[on peut ajouter les commentaires ici \]

### France :

```{r}
#| echo: false
#| fig-cap: "Répartition des causes de décès en France en 2019"

par(mar = c(6,10,4,2))
barplot(
  as.numeric(morts["FRA", ]),
  names.arg = colnames(morts),
  col = "blue",
  border = "white",
  main = "France",
  horiz = TRUE,
  las = 1,
  xlab = "Nombre de décès"
)
```

\[on peut ajouter les commentaires ici \]


## Profils ligne et colonne



## Comparaison de pays

## Graphiques de profils ligne et colonnes avec `ggplot2`

# Analyses avancées ( AFC et Tests)

## Test du khi-deux et V de Cramer

## Lancement de l’AFC

## Critère du bâton brisé pour sélectionner les axes

## Analyse des contributions des lignes et colonnes

## Distances au centre de gravité

# Conclusion

Résumer les principaux résultats :Combien d’axes retenus, quelles causes/pays se distinguent Interprétation des distances et profils. Limites de l’analyse. Perspectives éventuelles

# Références

## Articles, manuels R, sources des données
