---
title: "Analyse factorielle des correspondances des causes de décès par pays"
author: "Mkrtchyan, Toure"
format:
  html:
    toc: true
    toc-depth: 3
    number-sections: true
  pdf:
    toc: true
    number-sections: true
editor: visual
---

# Introduction

En 2019, en Afrique subsaharienne, les maladies non transmissibles représentent environ 35 à 40 % des décès chez les adultes, d’après les données mondiales de l’OMS. Intuitivement, les infections pourraient pourtant être considérées comme dominantes, compte tenu du niveau de développement des pays. Cela soulève plusieurs questions centrales pour l’analyse : *Existe-t-il un lien entre le niveau de développement des pays et différentes causes de décès ? Quels pays présentent des profils similaires de mortalité ?* Afin d’y répondre rigoureusement, il est pertinent de réaliser une Analyse Factorielle des Correspondances (AFC) sur les données enregistrées.

# Analyse factorielle des correspondances des causes de décès par pays

## Préparation des données

URL : https://www.kaggle.com/datasets/iamsouravbanerjee/cause-of-deaths-around-the-world

Pour cette analyse, nous avons utilisé un jeu de données disponible sur Kaggle, portant sur les causes de mortalité dans le monde https://www.kaggle.com/datasets/iamsouravbanerjee/cause-of-deaths-around-the-world\]. Le jeu de données original couvre la période 1990 à 2019 et recense les effectifs de décès pour 204 pays et territoires, organisés sous la forme d’un tableau pays × causes de décès.

Afin de concentrer l’étude sur l’année la plus récente, nous avons extrait uniquement les observations de 2019. Une vérification préalable a confirmé l’absence de valeurs manquantes dans les variables retenues. Les données extraites ont ensuite été enregistrées dans un nouveau fichier CSV, distinct du fichier initial.

La variable correspondant à l’année a été supprimée du fait que toutes les lignes concernent 2019. De même, parmi les deux colonnes descriptives des pays (nom complet et abréviation), seule la colonne des abréviations a été conservée, les correspondances avec les noms complets étant stockées dans un fichier séparé.

Pour améliorer la lisibilité et faciliter l’interprétation graphique dans l’Analyse Factorielle des Correspondances (AFC), nous avons procédé à un encodage des différentes causes de décès, chaque cause étant associée à un identifiant plus court. Cet encodage a été enregistré dans un document séparé, qui sera également fourni dans le rapport.

Le jeu de données final comporte ainsi 204 lignes correspondant aux abréviations des pays et territoires, et des colonnes représentant les différentes causes de décès encodées, avec pour valeurs les effectifs observés. En étant deux variables qualitatives il convient de procéder à une AFC.

```{r}
#| echo: false

library(knitr)

codage <- read.csv("codage_causes.csv")
kable(
  codage,
  caption = "Encodage des causes de décès"
)
```

# Analyse exploratoire

## Chargement des données

#### Fatoumata

La première étape de l'analyse consiste (de toute évidence) à charger les librairies n&cessaires ainsi que le jeu de données à analyser dans le script R.

Au moment du chargement de données, la première colonne du jeu de données est désigné comme étant la colonne d'identification des lignes et elle est ensuite supprimée.

Le jeu de donn"es obtenu est stocké dans la variable "morts" pour le reste de l'analyse.

#### Yester

Le jeu de données utilisé pour cette analyse est importé à partir d’un fichier CSV préalablement nettoyé (\\texttt{cleaned_data.csv}). Il regroupe, pour chaque pays, le nombre de décès selon différentes causes. Après l’importation, une première visualisation globale du tableau est réalisée afin de vérifier la structure des données et la cohérence des variables.

La variable \\textit{Country} est ensuite utilisée comme identifiant des individus statistiques (les pays). Elle est définie comme nom de ligne du tableau, puis supprimée des variables explicatives afin de ne conserver que les causes de décès sous forme numérique. Cette étape permet de faciliter les traitements ultérieurs et l’accès direct aux informations par pays.

Une vérification du jeu de données à l’aide de l’affichage des premières lignes confirme la bonne manipulation des données et l’absence d’anomalies apparentes.

## 

```{r}


morts <- read.csv("cleaned_data.csv", header = TRUE, sep = ",")

rownames(morts) <- morts[,1]

morts <- morts[,-1]

#View(morts)

```

## Visualisation des données par barplots

### Arménie :

```{r}
#| echo: false
#| fig-cap: "Répartition des causes de décès en Arménie en 2019"

par(mar = c(6,10,4,2))
barplot(
  as.numeric(morts["ARM", ]),
  names.arg = colnames(morts),
  col = "purple3",
  border = "white",
  main = "Arménie",
  horiz = TRUE,
  las = 1,
  xlab = "Nombre de décès"
)
```

\[on peut ajouter les commentaires ici \]

### Mali :

```{r}
#| echo: false
#| fig-cap: "Répartition des causes de décès au Mali en 2019"

par(mar = c(6,10,4,2))
barplot(
  as.numeric(morts["MLI", ]),
  names.arg = colnames(morts),
  col = "green",
  border = "white",
  main = "Mali",
  horiz = TRUE,
  las = 1,
  xlab = "Nombre de décès"
)
```

\[on peut ajouter les commentaires ici \]

### France :

```{r}
#| echo: false
#| fig-cap: "Répartition des causes de décès en France en 2019"

par(mar = c(6,10,4,2))
barplot(
  as.numeric(morts["FRA", ]),
  names.arg = colnames(morts),
  col = "blue",
  border = "white",
  main = "France",
  horiz = TRUE,
  las = 1,
  xlab = "Nombre de décès"
)
```

\[on peut ajouter les commentaires ici \]

## Comparaison de pays

Les Figures 1 à 3 présentent des diagrammes en barres horizontales illustrant le nombre de décès par cause respectivement en Arménie, au Mali et en France. Ces représentations graphiques ont pour objectif de comparer la structure de la mortalité selon les principales causes de décès dans chacun des pays étudiés.

Les causes de décès sont représentées sur l’axe des ordonnées, tandis que l’axe des abscisses indique le nombre de morts. Ce choix de visualisation permet une lecture claire et facilite la comparaison entre catégories.

L’analyse met en évidence des profils de mortalité contrastés. En France et en Arménie, les décès sont majoritairement dus aux maladies non transmissibles, telles que les maladies cardiovasculaires ou les cancers. À l’inverse, au Mali, les maladies transmissibles ainsi que certaines causes évitables représentent une part plus importante de la mortalité totale.

Cette analyse descriptive constitue une première étape exploratoire. Elle permet de dégager des tendances générales et justifie la poursuite de l’étude par des analyses comparatives plus approfondies entre pays et groupes de causes de décès.

## Profils ligne et colonne

Afin d’approfondir l’analyse descriptive, des profils lignes et des profils colonnes ont été construits à partir du tableau de contingence des décès par cause et par pays. Le profil ligne d’un pays correspond à la répartition relative des causes de décès à l’intérieur de ce pays : chaque valeur représente la proportion d’une cause donnée parmi l’ensemble des décès du pays considéré. Ainsi, la somme des proportions sur une ligne est égale à 1, ce qui permet de comparer les structures de mortalité indépendamment du niveau absolu de mortalité.

De manière complémentaire, les profils colonnes décrivent, pour chaque cause de décès, la répartition relative des pays. Chaque valeur indique la contribution d’un pays donné au total des décès observés pour une cause spécifique. Là encore, la normalisation par colonne permet de comparer les pays entre eux pour une cause donnée, sans être influencé par les différences globales de population ou de mortalité.

## Comparaison des pays, graphiques de profils ligne et colonnes avec `ggplot2`

Les profils lignes sont ensuite représentés graphiquement afin de faciliter l’interprétation. Le profil ligne de la France met en évidence la prédominance des maladies non transmissibles dans la structure de la mortalité, confirmant les observations issues de l’analyse par diagrammes en barres. Une comparaison des profils lignes de la France et du Mali souligne des contrastes marqués : la France présente une concentration plus forte des décès sur les maladies chroniques, tandis que le Mali affiche une part relativement plus importante de maladies transmissibles et de causes évitables. Ces différences traduisent des stades distincts de transition épidémiologique et fournissent une base pertinente pour des analyses multivariées ultérieures, telles que l’analyse des correspondances.

## 

# Analyses avancées ( AFC et Tests)

## Test du khi-deux et V de Cramer

Afin d’évaluer statistiquement l’existence d’un lien entre les pays et les causes de décès, un test du khi-deux d’indépendance est réalisé à partir du tableau de contingence. L’hypothèse nulle H0H_0H0​ suppose l’indépendance entre le pays et la cause de décès, tandis que l’hypothèse alternative H1H_1H1​ postule l’existence d’une dépendance entre ces deux variables.

Le test met en évidence une statistique du khi-deux associée à une p-value faible, conduisant au rejet de l’hypothèse d’indépendance au seuil usuel. Cela suggère que la répartition des causes de décès diffère significativement selon les pays considérés. Toutefois, l’interprétation de ce résultat doit être nuancée, car la structure du tableau — notamment la présence de nombreux effectifs élevés et de fortes disparités entre pays — limite la pertinence stricte du test du khi-deux.

Afin de quantifier l’intensité de la liaison entre les deux variables, le coefficient de V de Cramér est calculé. La valeur obtenue indique une liaison faible entre le pays et la cause de décès, malgré le rejet de l’hypothèse d’indépendance. Ce résultat souligne que la dépendance statistique observée est réelle mais modérée.

L’examen des effectifs attendus sous l’hypothèse d’indépendance ainsi que des résidus standardisés permet d’identifier les principales contributions au khi-deux. Certains pays, notamment la France et le Mali, présentent des écarts notables entre effectifs observés et attendus pour certaines causes de décès, traduisant des spécificités nationales dans la structure de la mortalité.

Ces limites et observations justifient le recours à une méthode exploratoire multivariée telle que l’analyse factorielle des correspondances, plus adaptée à l’étude des relations entre pays et causes de décès dans un tableau de contingence de grande dimension.

## Lancement de l’AFC

Pour explorer les relations entre les pays et les causes de décès, une analyse factorielle des correspondances (AFC) est réalisée. Cette méthode multivariée est particulièrement adaptée aux tableaux de contingence et permet de visualiser les dépendances entre lignes (pays) et colonnes (causes) tout en réduisant la dimensionnalité des données.

L’AFC est appliquée aux 204 pays du tableau, considérés comme lignes actives. Les valeurs propres associées aux axes factoriels sont examinées afin de déterminer la part d’inertie expliquée par chaque axe et d’identifier le nombre d’axes significatifs à retenir. La décroissance des valeurs propres est représentée graphiquement pour faciliter l’interprétation. La somme des valeurs propres correspond à l’inertie totale du tableau, qui peut également être calculée à partir de la statistique du khi-deux normalisée par l’effectif total (Phi2).

Le critère de Kaiser est utilisé pour identifier les axes factoriels dont l’inertie dépasse la moyenne, indiquant qu’ils expliquent une proportion d’information supérieure à celle attendue par hasard. Dans cette analyse, six axes présentent une inertie supérieure à la moyenne et sont donc retenus pour l’interprétation.

Les diagrammes de l’inertie totale et du pourcentage d’inertie permettent de visualiser la contribution relative de chaque axe à la structure globale des données, préparant ainsi l’interprétation des positions des pays et des causes sur les plans factoriels. Cette étape constitue un prérequis essentiel avant de produire les représentations graphiques des individus et des variables dans l’espace factoriel.

## Critère du bâton brisé pour sélectionner les axes

Pour compléter l’identification des axes significatifs, le critère du bâton brisé est utilisé. Cette méthode compare la proportion d’inertie expliquée par chaque axe à une distribution de référence obtenue par répartition aléatoire. Les valeurs propres observées sont ainsi mises en relation avec les proportions théoriques du bâton brisé, permettant de distinguer les axes apportant une information réelle de ceux qui ne contiennent qu’un bruit statistique.

La comparaison numérique indique que les axes dont l’inertie observée dépasse celle du bâton brisé sont considérés comme pertinents. Dans cette analyse, quatre axes présentent une inertie supérieure à la valeur attendue par le bâton brisé et sont donc retenus pour l’interprétation factorielle.

Un diagramme comparatif illustre visuellement la sélection des axes : les barres représentant l’inertie observée sont mises côte à côte avec celles du bâton brisé. Cette représentation permet de visualiser facilement quels axes dépassent le seuil et confirment leur pertinence pour l’étude des relations entre pays et causes de décès.

## Analyse des contributions des lignes et colonnes

## Distances au centre de gravité

# Conclusion

Résumer les principaux résultats :Combien d’axes retenus, quelles causes/pays se distinguent Interprétation des distances et profils. Limites de l’analyse. Perspectives éventuelles

# Références

## Articles, manuels R, sources des données
